【裁判字號】    97,訴,25
【裁判日期】    971030
【裁判案由】    遷讓房屋等
【裁判全文】
臺灣臺北地方法院民事判決                97年度訴字第25號
原      告  丁○○
兼
訴訟代理人  戊○○
被      告  寬鴻興業有限公司
兼
法定代理人  甲○○
被      告  丙○○
兼  上三人
訴訟代理人  乙○○
上當事人間請求遷讓房屋等事件，本院於民國97年10月7 日言詞
辯論終結，判決如下：
    主  文
被告應將坐落臺北市○○區○○段一六之五地號土地上，建號二
○九二、門牌號碼臺北市○○區○○街五七二巷五號二樓、面積
一○二點六七平方公尺、權利範圍全部之房屋騰空交還原告；暨
自民國九十七年十月一日起至騰空交還上開房屋之日止，按月給
付原告新臺幣貳萬陸仟元。
被告應給付原告新臺幣貳拾捌萬陸仟元。
訴訟費用壹萬零伍佰柒拾元由被告負擔。
本判決第一項、第二項於原告以新台幣拾貳萬肆仟元供擔保後
，得假執行。但被告如以新台幣玖拾柒萬元為原告預供擔保後，
得免為假執行。
    事  實  及  理  由
一、按訴狀送達後，原告不得將原訴變更或追加他訴。但請求之
    基礎事實同一者，不在此限。民事訴訟法第255 條第1 項第
    2 款定有明文。次按請求之基礎事實同一者，縱於訴狀送達
    後，原告仍得將原訴變更或追加他訴，無須得被告同意，此
    觀民事訴訟法第255 條第1 項第2 款規定自明。所謂請求之
    基礎事實同一，係指變更或追加之訴與原訴之主要爭點有其
    共同性，各請求利益之主張在社會生活上可認為同一或關連
    ，而就原請求之訴訟及證據資料，於審理繼續進行在相當程
    度範圍內具有同一性或一體性，得期待於後請求之審理予以
    利用，俾先後兩請求在同一程序得加以解決，避免重複審理
    ，進而為統一解決紛爭者即屬之，最高法院著有90年度台抗
    字第2 號裁判要旨可資參照。本件原告主張被告甲○○、乙
    ○○無權占用坐落臺北市○○區○○段16之5 地號上，建號
    2092、門牌號碼臺北市○○區○○街572 巷5 號2 樓、面積
    102.67平方公尺、權利範圍全部之房屋（下稱系爭房屋）。
    嗣於審理中，認為寬鴻興業有限公司（下稱寬鴻公司）、丙
    ○○亦無權占用系爭房屋，而追加寬鴻公司、丙○○為被告
    等情，惟寬鴻公司、丙○○不同意原告關於訴之追加。經查
    ，原告上開請求追加寬鴻公司、丙○○為被告，其主張基礎
    事實均係系爭房屋遭無權占用。足徵原告所為追加，其請求
    基礎事實，核與其起訴事實同一。揆諸首揭說明，原告關於
    訴之追加即合於法律規定應予准許，合先敘明。
二、原告主張：系爭房屋係原告於民國96年10月23日，由本院95
    年執字第55289 號（下稱系爭執行事件）強制執行程序中拍
    定，並於同年11月1 日領得不動產權利移轉證書，取得系爭
    房屋所有權。詎被告無合法正當權源，自96年11月1 日起占
    用系爭房屋迄今，自屬侵害原告所有權，原告即得本於物上
    請求權，請求被告騰空交還系爭房屋。又被告無權占用系爭
    房屋，獲得相當於使用該房屋租金之不當利益，致原告受有
    相當於房屋租金之損害。按每月新台幣（下同）26000 元計
    算。被告自96年11月1 日起至97年9 月30日止，無權占用系
    爭房屋，獲得不當利益共計新台幣（下同）286000元；再被
    告自97年10月1 日起繼續無權占用系爭房屋，每月獲得不當
    利益26000 元等情。爰依民法第767 條所有物返還請求權；
    暨同法第179 條不當得利返還請求權，或第184 條第1 項前
    段侵權行為損害賠償請求權擇一判決。聲明：（一）如主文
    第一項、第二項所示。（二）願供擔保，請准宣告假執行。
三、被告則以：寬鴻公司與訴外人即系爭執行事件債務人朱景麟
    間定有租賃契約，約定租期自95年1 月16日起至98年1 月16
    日止，而其餘被告乃寬鴻公司員工，彼等占用系爭房屋並非
    無權占用等語，資為抗辯。均聲明：（一）原告之訴及假執
    行之聲請均駁回。（二）如受不利判決，願供擔保請准宣告
    免為假執行。
四、原告主張其為系爭房屋所有權人，被告自96年11月1 日起，
    占用系爭房屋迄今等情，為被告所不爭執，並據原告提出本
    院96年11月1 日北院錦95年執木字第55289 號不動產權利移
    轉證書、系爭房屋建物登記謄本、坐落土地之土地登記謄本
    在卷可憑，復經本院依職權勘驗現場確認無訛，並製有勘驗
    筆錄在卷可考。堪認原告主張此部分事實為實在。惟被告仍
    以前開情詞置辯，為原告所否認。茲依上開說明，堪認本件
    應予審究者，厥為被告占用系爭房屋，有無合法正當權源？
    原告請求被告返還所獲得相當於使用該房屋租金之不當利益
    ，有無理由。
（一）按以無權占有為原因，請求返還所有物之訴，倘被告對於
      原告就其物有所有權之事實，已無爭執，惟以非無權占有
      為抗辯者，則原告對於被告無權占有之事實，即無舉證責
      任，而被告就其占有係有正當權源之事應負舉證之責，如
      不能證明，即應認原告之請求為正當。最高法院著有72年
      台上字第1552號、2561號判決要旨可資參照。本件原告為
      系爭房屋所有權人，被告占用系爭房屋乙情，已述之如前
      。則依前開說明，被告抗辯有權占有系爭房屋者，自應就
      該事實負擔舉證責任。
（二）本件被告固辯稱：係基於租賃關係而占用系爭房屋乙節，
      並提出二份房屋租賃契約書（一份92年1 月16日起至95年
      1 月16日止，一份95年1 月16日起至98年1 月16日止，下
      合稱系爭租約）為佐，惟為原告所否認。經查，朱景麟於
      94年10月11日，將系爭房屋設定抵押權予訴外人中聯信託
      投資股份有限公司時，曾親自簽章書立切結書表示「設定
      抵押權之時，確無任何租賃關係之存在，今後未經貴公司
      書面同意，亦絕不將該項不動產設定租賃關係」乙節，為
      被告所不爭執，並據原告提出上開切結書在卷可按，復經
      本院調取系爭執行事件卷宗核閱屬實。已徵系爭房屋自上
      開時間起，應無租賃關係存在甚明。然此核與系爭租約所
      記載之租期相悖，倘參酌朱景麟係甲○○、乙○○之子；
      系爭租約上出租人下方均係朱景麟之印文，並未有任何朱
      景麟字樣之簽名等情相互以觀。均徵系爭租約是否真正，
      即屬可疑。次查，系爭租約第4 條記載「租金應於每月16
      日以前繳納，每次應繳壹個月份…」乙節，有系爭租約在
      卷可查。足徵縱認系爭租約為真實，系爭房屋租金亦係採
      月繳方式。惟此再與被告所辯租金已經全額繳納云云互相
      矛盾。又被告固提出蓋有朱景麟印文之收據一紙，表示已
      經收到全額租金。亦為原告所否認。又查，上開收據僅有
      朱景麟之印文，未有任何朱景麟字樣之簽名，有上開收據
      在卷可考。另參酌被告無法提出證據證明寬鴻公司如何給
      付全額租金之資金流向等情以觀。則上開收據是否為真正
      ，亦屬可疑。從而，本院尚難僅憑系爭租約、前開收據即
      為有利於被告之認定。此外，被告復未提出其他證據證明
      有權占用系爭房屋之事實，則依舉證責任分配之法則，自
      應為不利於被告之認定。是被告所辯：有權占用系爭房屋
      云云，洵不足採。
（三）次按無法律上原因而受利益，致他人受損害者，應返還其
      利益。雖有法律上原因，而其後已不存在者，亦同，此為
      民法第179 條所明定。故其得請求之不當得利範圍，應以
      他方所受之利益為度，非以請求人所受損害若干為準，而
      無權占有他人土地，可能獲得相當於租金之利益，為社會
      通常之觀念。最高法院著有61年度台上字第1695號判例要
      旨可資參照。
（四）復查，本件被告無權占用系爭房屋，依照前開說明，自屬
      獲得相當於使用該房屋之租金不當利益。從而，原告請求
      被告返還96年11月1 日起至97年9 月30日止，無權占用系
      爭房屋獲得相當於使用該房屋之租金不當利益；暨自97年
      10月1 日起繼續無權占用系爭房屋每月獲得相當於使用系
      爭房屋之租金不當利益，即屬有據。再查，使用系爭房屋
      之租金每月為26000 元乙節，為兩造所不爭執，堪可認定
      。從而，被告於96年11月1 日起至97年9 月30日止無權占
      用系爭房屋，獲得不當利益共計286000元【26000 （每月
      租金）×11（月）】。再被告自97年10月1 日起繼續無權
      占用系爭房屋，每月獲得不當利益為26000 元，均堪認定
      。
五、綜上所述，原告本於民法第767 條所有物返還請求權法律關
    係，請求被告應將系爭房屋騰空交還原告；暨依同法第179
    條不當得利返還請求權法律關係，請求被告自97年10月1 日
    起至騰空交還系爭房屋之日止，按月給付原告相當於租金之
    損害26000 元；及請求被告給付96年11月1 日起至97年9 月
    30日止無權占用期間相當於租金之損害計286000元，均有理
    由，應予准許。
六、兩造分別陳明願供擔保，請准宣告假執行及免為假執行，就
    原告勝訴部分，核無不合，爰酌定相當擔保金額，併准許之
    。
七、本件事證已臻明確，兩造其餘攻擊、防禦方法及證據資料之
    主張，核與判決結果不生影響，爰不逐一論駁，應予敘明。
八、據上論結：本件原告之訴為有理由，依民事訴訟法第78條、
    第85條第1 項前段、第390 條第2 項、第392 條第2 項，判
    決如主文。
中    華    民    國    97    年    10    月    30    日
                  民事第二庭    法  官  黃呈熹
以上正本係照原本作成
如對本判決上訴，須於判決送達後20日內向本院提出上訴狀
中    華    民    國    97    年    10    月    30    日
                                書記官  傅美蓮


司法院資訊處製作；財團法人民間司法改革基金會備份。
